臺灣桃園地方法院刑事判決
110年度易緝字第16號
公  訴  人  臺灣桃園地方檢察署檢察官 
被      告  簡岡恩



上列被告因詐欺案件，經檢察官提起公訴（108年度偵緝字第904
號），本院判決如下︰
    主  文
簡岡恩無罪。
    理  由
一、公訴意旨略以：被告簡岡恩依其已成年之社會經驗，應有相
    當智識程度，對於將公司之印章、支票交與他人，可能幫助
    他人實施詐騙有所認識，竟仍基於幫助詐欺之犯意，將其擔
    任負責人之南聖實業有限公司（下稱南聖公司）之公司印章
    及支票2本，交與陳專玄（所涉詐欺罪嫌，經臺灣桃園地方
    檢察署檢察官以108年度偵緝字第2169號為不起訴處分確定
    ）。陳專玄取得上開南聖公司印章及支票後，將之交予某真
    實姓名年籍不詳之男子（下稱A男）使用。A男復於104年8月
    12日，在桃園市○○區○○路000號之南聖公司廠房內，持姓名
    為「簡岡恩」，照片為A男照片之偽造身分證及健保卡，向
    告訴人洪頌凱佯稱其係「簡岡恩」云云，並開立以南聖公司
    為發票人，桃園信用合作社會稽分社為付款人，面額新臺幣
    （下同）80萬元之支票1張（下稱系爭支票），及以南聖公
    司為發票人之面額80萬元本票1張（下稱系爭本票）交與告
    訴人以取信之，致告訴人陷於錯誤，因而交付80萬元予A男
    。因認被告涉犯刑法第30條第1項前段、第339條第1項之幫
    助詐欺取財罪嫌等語
二、按犯罪事實應依證據認定之，無證據不得認定犯罪事實；不
    能證明被告犯罪者，應諭知無罪之判決，刑事訴訟法第154
    條第2項、第301條第1項分別定有明文。又事實之認定，應
    憑證據，如未能發現相當證據，或證據不足以證明，自不能
    以推測或擬制之方法，以為裁判基礎（最高法院40年台上字
    第86號判決意旨參照）；且按刑事訴訟法第161條第1項規定
    ：檢察官就被告犯罪事實，應負舉證責任，並指出證明之方
    法。因此，檢察官對於起訴之犯罪事實，應負提出證據及說
    服之實質舉證責任。倘其所提出之直接證據或間接證據，或
    其所指出之證明方法，並未達到通常一般之人均不致有所懷
    疑，而得確信其為真實之程度，仍有合理之懷疑存在，無從
    使事實審法院得有罪之確信時，基於無罪推定之原則，即應
    為被告無罪判決之諭知（最高法院76年台上字第4986號、92
    年台上字第128號判決意旨參照）。又刑法上之幫助犯，以
    正犯已經犯罪為構成要件，故幫助犯無獨立性，如無他人犯
    罪行為之存在，幫助犯即無由成立；幫助犯係從屬於正犯而
    成立，以正犯已經犯罪為要件，故幫助犯並非其幫助行為一
    經完成，即成立犯罪，必其幫助行為或其影響力持續至正犯
    實施為其要件；我國刑法就幫助犯言，係採共犯從屬性說，
    並不認幫助犯之幫助行為，為實行行為，是以幫助行為之是
    否既遂，仍應以正犯之實行行為為準（最高法院60年台上字
    第2159號判決、88年度台上字第22號判決及83年度台上字第
    6140號判決意旨可資參照）。
三、次按刑事訴訟法第308條規定：「判決書應分別記載其裁判
    之主文與理由；有罪之判決並應記載犯罪事實，且得與理由
    合併記載。」同法第310條第1款規定：「有罪之判決書，應
    於理由內分別情形記載左列事項：一、認定犯罪事實所憑之
    證據及其認定之理由。」同法第154條第2項規定：「犯罪事
    實應依證據認定之，無證據不得認定犯罪事實。」而有罪判
    決書理由內所記載認定事實所憑之證據，即為經嚴格證明之
    證據，另在涉及僅須自由證明或彈劾證據證明力之事項，其
    證據方不限定以有證據能力者為限。然在無罪判決書內，判
    決書僅須記載主文及理由，而理由內記載事項，為法院形成
    主文所由生之心證，其論斷僅要求與卷內所存在之證據資料
    相符，或其論斷與論理法則無違，通常均以卷內證據資料彈
    劾其他證據之不具信用性，無法證明檢察官起訴之事實存在
    ，所使用之證據並不以具有證據能力之證據為限，是本案爰
    不再論述所援引有關證據之證據能力，先予敘明。
四、公訴意旨認被告涉有幫助詐欺取財罪嫌，無非係以被告於偵
    查中之供述、告訴人之指訴、告訴人提供之身分證、健保卡
    翻拍照片、桃園區戶政事務所108年7月1日桃市桃戶字第108
    0008052號函暨戶政資訊系統歷史影像資料、系爭支票及本
    票影本、桃園市政府108年7月2日府經登字第1080925010號
    及所附南聖公司變更登記申請書等件，為其主要論據。
五、訊據被告對於起訴事實雖表示沒有意見，惟亦稱：伊沒想到
    陳專玄或「杜炳宗」會利用南聖公司大小章及支票去詐欺他
    人等語。經查：
(一)南聖公司於102年5月17日設立登記，迄至該公司於106年4月
    5日經桃園市政府廢止公司登記為止，被告均為該公司之登
    記負責人等情，有南聖公司登記案卷內相關函文可考，首堪
    認定。又支票號碼0000000號、發票人南聖公司、金額80萬
    元、發票日期104年8月17日之系爭支票1張，經屆期提示未
    獲付款等情，有系爭支票影本及退票理由單在卷可稽，並經
    證人即告訴人洪頌凱於偵查中指訴明確（見臺灣桃園地方檢
    察署107年度他字第41號卷【下稱他卷】第1頁至第6頁、第2
    5頁、第83頁正反面），此部分事實，亦堪認定。
(二)公訴意旨雖認告訴人係受真實姓名年籍不詳之A男詐欺，因
    而陷於錯誤，而交付80萬元予A男云云，然查，公訴意旨認A
    男詐騙告訴人之事實，無非係以告訴人之指述為其論據，然
    而，檢察官並未查明A男之真實身分，而民事上之債務不履
    行原因多端，卷內並無證據可認南聖公司當時財務狀況已陷
    於困窘，或客觀上已無清償債務之能力，A男猶以不實在或
    虛構之話術詐騙告訴人，藉以向告訴人借款等情，自不得僅
    因系爭支票未能如期兌現，即推認A男有施行詐術之行為，
    且自始即有不法所有之意圖。況南聖公司開立之支票，依告
    訴人之指述，雖有多筆支票屆期提示未獲付款之情形，然除
    本案告訴人有向臺灣桃園地方檢察署提出告訴外，別無其他
    之執票人有因受詐騙而向司法機關報案之紀錄，要難認南聖
    公司大小章及支票本確已淪為詐騙工具。是本案檢察官既未
    證明A男有何施用詐術致告訴人陷於錯誤之情形，亦無從證
    明A男自始即有詐欺之不法所有意圖，本件難認有詐欺正犯
    之存在，自不得遽論被告成立幫助詐欺取財罪。
(三)又一般公司登記使用人頭負責人之犯罪類型中，通常取得他
    人名義而作為登記負責人，其目的不外乎為利用該虛設之公
    司法人進行稅捐逃漏，避免真正從事業務之人遭追訴審判，
    故擔任公司之登記負責人（指人頭負責人）者，所能預見乃
    公司法人或實際負責人利用公司名義所可能直接從事違反行
    政、稅捐法規之相關不法犯罪，至於第三人再利用該公司之
    支付工具諸如持用公司簽發之票據所從事之相關財產犯罪，
    如無積極事證可認登記負責人對之有所認識，自難遽認其於
    擔任公司名義負責人之初即能預見，換言之，登記負責人幫
    助詐欺之不確定故意範圍仍應有所限制。經查，被告於偵查
    中供稱：伊在102年、103年間成立南聖公司經營牛樟芝，大
    概成立1年半後就將該公司轉讓給朋友陳專玄，改由陳專玄
    經營南聖公司，伊有將公司大小章及公司支票本交給陳專玄
    使用等語（見臺灣桃園地方檢察署108年度偵緝字第904號卷
    【下稱偵緝卷】第24頁正反面），嗣於本院準備程序時供稱
    ：南聖公司原本是在賣牛樟芝，大約在104年間，「杜炳宗
    」說液晶電視面板比較好做，問伊要不要改做液晶電視面板
    ，所以伊就將南聖公司大小章、支票本、401報表都交給「
    杜炳宗」處理，在104年以前，南聖公司的印章、支票本是
    放在會計那邊，陳專玄會跟伊借票，伊會要求會計以南聖公
    司名義開票給陳專玄等語（見本院110年度易緝字第16號卷
    【下稱本院卷】一第69頁至第72頁），依被告上開所述，其
    於南聖公司成立之初，仍有實際經營之事實，已難逕認被告
    為單純之人頭負責人。又公訴意旨認被告將南聖公司印章、
    支票交與陳專玄，陳專玄再將上開物品交予A男使用乙節，
    惟陳專玄所涉詐欺罪嫌，業經臺灣桃園地方檢察署檢察官為
    不起訴處分確定，有臺灣桃園地方檢察署108年度偵緝字第2
    169號不起訴處分書在卷可稽（見本院卷一第77頁至第79頁
    ），而檢察官迄未查明「杜炳宗」之真實身份，自難認陳專
    玄、「杜炳宗」與A男間有何共犯關係，是縱被告對於其究
    竟將南聖公司大小章及支票本交付陳專玄或「杜炳宗」一事
    ，有前後陳述不一致之情形，仍難認被告對陳專玄、「杜炳
    宗」可能利用公司名義為詐欺等財產犯罪已有認識。又卷內
    並無證據證明陳專玄或「杜炳宗」有交付南聖公司大小章及
    公司支票予A男，是被告交付南聖公司大小章及支票予陳專
    玄或「杜炳宗」時，可否已預見陳專玄或「杜炳宗」會將南
    聖公司大小章及支票本交付A男，且對於A男將施用詐術詐騙
    告訴人，並利用南聖公司之支票作為犯罪工具有所認識及事
    先預見，確堪存疑。
(四)末以，被告於本院審理時供稱：南聖公司的小章都是使用方
    章，不是圓章，伊沒有看過系爭支票上所蓋印之圓章等語（
    見本院卷二第73頁），參以本院向桃園市政府調得之南聖公
    司登記案件全案卷宗，遍查該卷宗內蓋印之公司負責人小章
    「簡岡恩」均是方章，益徵被告上開所述，應屬實在，是A
    男是否有使用被告交付之南聖公司大小章及支票，以遂行本
    案詐欺犯行，至屬可疑。另觀諸告訴人提出「簡岡恩」之身
    分證、健保卡（見偵緝卷第40頁），上開證件照片，並非被
    告申辦身分證時所留存之照片，有桃園市桃園區戶政事務所
    108年7月1日桃市桃戶字第1080008052號函暨後附之戶政查
    詢資料在卷可稽（見偵緝卷第69頁），佐以告訴人於偵訊時
    指稱：當初向伊借錢的不是被告等語（見偵緝卷第32頁），
    可見A男非無可能係利用偽造之身分證及南聖公司支票，遂
    行其詐欺犯行，則被告將南聖公司大小章及支票本交付陳專
    玄或「杜炳宗」，對於本案詐欺行為之遂行，顯然並無任何
    直接影響或助益，自難率謂被告有何幫助A男實施詐欺犯行
    可言。
六、綜上所述，本件依公訴人所提出之證據，尚不足使被告幫助
    詐欺取財之犯罪事實，到達通常一般之人均不致有所懷疑，
    而得確信為真實之程度。此外，復無其他積極證據足資證明
    被告涉有公訴意旨所指之幫助詐欺取財犯行，揆諸前揭法律
    規定及判決意旨，自應為被告無罪之諭知。
據上論斷，應依刑事訴訟法第301 條第1 項，判決如主文。
本案經檢察官吳宗憲提起公訴，檢察官林佳勳到庭執行職務。
中　　華　　民　　國　　110 　年　　12　　月　　28　　日
                  刑事第十八庭審判長法  官  陳囿辰
                                    法  官  羅文鴻
　                                  法  官  姚懿珊
以上正本證明與原本無異。
如不服本判決應於收受判決後20日內向本院提出上訴書狀，並應
敘述具體理由。其未敘述上訴理由者，應於上訴期間屆滿後20日
內向本院補提理由書(均須按他造當事人之人數附繕本)「切勿逕
送上級法院」。 
      　　　　　　　　　　　　　　　書記官　張晏齊
中　　華　　民　　國　　110 　年　　12　　月　　28　　日